【裁判字號】    99,再更(一),1
【裁判日期】    990712
【裁判案由】    再審之訴
【裁判全文】
臺灣臺北地方法院民事判決             99年度再更(一)字第1號
再審  原告    乙○○
再審  被告    甲○○
上列當事人間聲請再審之訴事件，再審原告對於中華民國97年10
月13日本院97年度促字第29569 號支付命令提起再審之訴，本院
判決如下：
    主  文
再審之訴駁回。
再審訴訟費用由再審原告負擔。
    理  由
一、按對於確定裁定聲請再審之期間，依民事訴訟法第507 條準
    用同法第500 條第1項、第2項之規定，應於30日之不變期間
    內提起；且此30日不變期間，自裁定確定時起算，裁定於送
    達前確定者，自送達時起算，其再審之理由發生或知悉在後
    者，均自知悉時起算，但自裁定確定後已逾5 年者，不得提
    起。惟督促程序乃為簡化訴訟程序而設，支付命令裁定亦僅
    記載應給付金額，而未敘明請求之事實理由及法律依據，故
    當事人以民事訴訟法第496 條第1項第1款規定之再審事由，
    就支付命令提起再審之訴，應僅限於依該支付命令之內容，
    即得以知悉有適用法規顯有錯誤之再審事由，始應認該再審
    理由於支付命令送達時抗告人即可知悉，於計算其30日之再
    審不變期間，應自支付命令確定時起算，而無同法第500 條
    第2 項但書再審理由知悉在後之適用；倘依支付命令記載之
    內容，無從知悉有再審事由，即無排除適用該條第2 項但書
    之餘地，最高法院96年度台抗字第661 號裁定意旨可資參照
    。
二、查本院核發之97年度促字第29569 號支付命令（下稱系爭支
    付命令）係按再審原告斯時位於臺北市○○區○○街10號之
    戶籍地為送達，並經上林苑管理委員會於97年11月17日收受
    ，再審原告並未於該支付命令送達後之20日之不變期間內提
    出異議等情，業經原法院依職權調卷核閱無誤，並為再審原
    告所不爭執，是系爭支付命令業已於97年12月8 日確定在案
    。然系爭支付命令之附件即再審被告於97年9 月26日所出具
    之聲請狀，並未記載請求之原因事實，而僅記載請求標的金
    額為新臺幣（下同）111 萬7000元，有系爭支付命令聲請狀
    影本在卷可稽，而再審被告雖另於同年10月8 日具狀補正請
    求之原因事實（見本院98年度審再字第13號卷第10頁、第12
    頁至第20頁），但原法院並未將再審被告之前開補正聲請狀
    列為系爭支付命令之附件，則衡諸常情，若再審原告未於98
    年3 月12日委請訴訟代理人閱覽系爭支付命令事件之案卷，
    顯難知悉上開情事；且再審原告既係以適用法規顯有錯誤為
    由提起再審，系爭支付命令本身又未記載請求之事實理由及
    法律依據，縱將系爭支付命令合法送達再審原告，再審原告
    仍不知有再審理由存在，故揆諸首揭說明，應認再審原告提
    起本件再審之訴之不變期間，以其知悉再審理由後之98 年3
    月12日起算。基此，再審原告於98年4 月10日提起本件再審
    之訴，核無逾上揭30日不變期間，係屬合法，先予敘明。
三、再審原告主張：系爭支付命令第3 項雖記載「債權人請求之
    原因事實如附件所載」，惟附件之聲請狀上並未載明請求之
    原因事實，違反民事訴訟法第514 條第1項第1款之規定。又
    再審被告雖於97年10月8 日具狀補正請求之原因事實，然依
    補正狀所載請求之原因事實為68年5 月10日之消費借貸關係
    ，給付標的之金額為113 萬9925元，依據者為12張發票日遭
    塗銷之無效支票，與系爭支付命令所記載之111萬 7000元顯
    有不同，實難認係對系爭支付命令為補正。詎本院仍依再審
    被告原聲請之金額核發系爭支付命令，亦違反民事訴訟法第
    511條之規定，而有民事訴訟法第496條第1項第1款適用法規
    顯有錯誤之情形，為此爰依民事訴訟法第496 條第1項第1款
    、第521條第2項之規定聲請再審等語。並聲明：
  (一)系爭支付命令廢棄。
  (二)再審被告前項之訴駁回。
四、按支付命令之聲請，除應表明當事人及法院外，衹須表明請
    求之標的並其數量及請求之原因、事實，以及應發支付命令
    之陳述，此觀民事訴訟法第511 條之規定自明。因債務人依
    同法第516 條對支付命令得不附理由提出異議，故債權人在
    督促程序就其所主張之事實毋庸舉證，其債權憑證之有無，
    與應否許可發支付命令無關，最高法院61 年度台抗字第407
    號判例參照。經查：
  (一)再審原告主張再審被告聲請核發系爭支付命令時，未具體載
    明請求之原因事實，雖於97年10月8 日具狀補正請求之原因
    事實為68年5 月10日之消費借貸關係，並提出12張發票日遭
    塗銷之無效支票，然該金額要與系爭支命令記載之金額不符
    ，原法院卻仍依再審被告之聲請核發系爭支付命令乙節，固
    有再審被告97年9 月26日系爭支付命令聲請狀、支票12紙及
    97年10月8 日系爭支付命令補正聲請狀在卷可稽（見本院97
    年度促字第29569 號卷）；惟依督促程序之立法目的與前開
    判例之意旨，債權人因得藉由督促程序迅速取得可為執行名
    義之支付命令，簡化實現其債權之時程，是為免債務人因此
    種程序背負莫名之債務，民事訴訟法第516 條遂另賦予債務
    人得不附任何理由對支付命令提出異議之權利，故債權人在
    督促程序就其所主張之事實是否舉證，其債權憑證之有無，
    與應否許可核發支付命令並無關連。
  (二)是以，再審被告既業於97年10月8 日補正主張系爭支命令請
    求之原因事實為兩造間在68年5 月10日之消費借貸關係，即
    應認已符合支付命令之聲請程式，其所提出之舉證是否實在
    、與所請求之原因事實是否相符，自非系爭支付命令所應調
    查之事項，原法院縱未斟酌再審被告提出之支票是否確有足
    以表徵票面上之權利存在，亦無關支付命令程式之合法與否
    ，甚或有適用法規顯有錯誤之情形。至系爭支付命令所裁定
    之金額111萬7000元與再審被告97年10月8日補正聲請狀所載
    之113 萬9925元雖有未符，然因支付命令之核發無庸審酌所
    依據之原因事實是否真實，僅依債權人之聲請書面審核，是
    僅可認系爭支付命令就金額部分有誤寫之情，同無適用法規
    顯有錯誤之問題，故再審原告猶執前詞主張系爭支付命令有
    民事訴訟法第496條第1項第1款之再審事由，洵屬無據。
五、綜上所述，本件再審原告主張之前揭事由，並無民事訴訟法
    第496 條第1項第1款所規定適用法規顯有錯誤之情事，其指
    摘原確定之支付命令不當，求予廢棄改判云云，為無理由，
    爰依同法第502條第2項之規定，不經言詞辯論，逕以判決駁
    回。
六、據上論結，再審原告之訴無理由，依民事訴訟法第502條第2
    項、第78條，判決如主文。
中    華    民    國    99    年    7    月    12     日
              民事第二庭審判長  法  官  張松鈞
                                法  官  陳秀貞
                                法  官  羅郁婷
以上正本係照原本作成。
如對本判決上訴，須於判決送達後20日內向本院提出上訴狀。如
委任律師提起上訴者，應一併繳納上訴審裁判費。
中    華    民    國    99    年    7     月    13    日
                                    書記官  楊婷雅

司法院資訊處製作；財團法人民間司法改革基金會備份。
